【裁判字號】    94,上易,238
【裁判日期】    951031
【裁判案由】    返還土地
【裁判全文】
臺灣高等法院高雄分院民事判決         94年度上易字第238號
上  訴  人  甲○○
訴訟代理人  王國論律師
被上訴人    台灣電力股份有限公司高雄區營業處
法定代理人  乙○○
訴訟代理人  蘇榮達律師
            蘇俊誠律師
上列當事人間請求返還土地事件，上訴人對於民國94年11月22日
臺灣高雄地方法院94年度訴字第1833號第一審判決提起上訴，本
院於95年10月25日言詞辯論終結，判決如下：
    主  文
上訴駁回。
第二審訴訟費用由上訴人負擔。
    事實及理由
一、上訴人起訴主張：坐落高雄市○○區○○段260 號面積25平
    方公尺之土地（重測前為高雄市三民區○○○段寶珠溝小段
    375-39號土地，下稱系爭土地）為上訴人所有，被上訴人並
    無正當權源，竟在系爭土地上興建如原審判決附圖所示編號
    A 部分面積14.5平方公尺之配電室，並在其中設置配電設施
    即變壓器2 座（面積2.76平方公尺）。惟上訴人並未同意被
    上訴人使用系爭土地，被上訴人縱有任何使用關係，上訴人
    亦已依法終止，爰依民法第767 條、第470 條第2 項之規定
    ，請求擇一判決被上訴人應拆遷上開配電室，並將系爭土地
    返還上訴人。聲明求為判決：(一)被上訴人應將系爭土地上如
    原審判決附圖所示編號A 部分面積14.5平方公尺之配電室拆
    除騰空回復原狀，並將土地返還上訴人。(二)願供擔保請准宣
    告假執行。
二、被上訴人則以：系爭土地上之配電室係於民國61年9 月間，
    訴外人王重源因在鄰地新建31棟2 樓房屋申請用電時，依建
    築技術規則建築設備編第1 之1 條，及當時之被上訴人公司
    營業規則第10條規定（現為第42條），永久無償提供被上訴
    人使用，並由被上訴人在該配電室內設置變壓器2 座，該配
    電室並非被上訴人所興建。又上訴人亦為被上訴人之配電用
    戶，而被上訴人公司之營業規則為兩造供電契約之內容，該
    營業規則第9 條規定上訴人須依供電契約履行其義務，而被
    上訴人亦可依供電契約繼續使用系爭土地上之配電室，故被
    上訴人並非無權占有系爭土地；而被上訴人既需繼續供電，
    則被上訴人使用系爭土地之目的尚未完成，故上訴人依民法
    第470 條第2 項之規定，請求被上訴人返還系爭土地為無理
    由。又上訴人係提供系爭土地與訴外人王重源建築房屋，無
    論王重源是否用以建屋或提供被上訴人作為配電室使用，均
    無違背其與上訴人間之約定，且配電室依建築法之規定係屬
    必要設備，乃為維護民眾用電權益之公益目的而設，上訴人
    所有權之行使應受限制，並有容忍義務，故上訴人依所有權
    之法律關係，訴請被上訴人應騰空該配電室內之配電設備，
    並返還系爭土地，亦與民法第148 條誠信原則之規定有違，
    不應准許。聲明：(一)駁回上訴人之訴及假執行之聲請。(二)如
    受不利判決，願供擔保請准宣告免為假執行。
三、原審為上訴人敗訴之判決，上訴人不服，提起上訴，並於本
    院減縮其請求，聲明：(一)原判決關於駁回上訴人後開第二項
    之請求部分廢棄。(二)被上訴人應將系爭土地上如原審判決附
    圖所示編號A 部分配電室內之配電設備即變壓器2 座騰空，
    並將該部分占用之土地返還上訴人。被上訴人則聲明駁回上
    訴。
四、兩造對下列事項不予爭執，並有系爭土地登記謄本及所有權
    狀（原審卷第7-8 頁）、配電室照片6 幀（原審卷第11-13
    頁）、王重源出具之聲明書（原審卷第35頁，下稱系爭聲明
    書）等件在卷可稽，並經原審會同地政事務所人員履勘現場
    ，製有土地複丈成果圖附卷可資參憑（原審卷第89頁），堪
    信為真實：
  (一)系爭土地為上訴人所有，被上訴人在系爭土地上如原審判決
    附圖所示編號A 部分之配電室內設有配電設備即變壓器2 座
    ，該配電設備現仍正常使用中。上開配電室之興建不須申請
    建造執照，亦非被上訴人所興建。
  (二)61年9 月間，訴外人王重源在毗鄰系爭土地之其他土地上興
    建31幢之2 樓房屋，因用電所需，而由王重源向被上訴人出
    具系爭聲明書，同意提供由上訴人交付王重源使用之系爭土
    地中之12平方公尺，永久無償供被上訴人使用，做為興建配
    電室設置配電設備。
  (三)上訴人於原審主張之使用借貸法律關係，於本院審理時則不
    再主張（本院卷第26頁）。
  (四)系爭土地上配電室內所設置之配電設施即變壓器2 座，係被
    上訴人供應上訴人及毗鄰系爭土地之其他房屋31幢，共計60
    用電戶之供電設備。
五、兩造之爭點：
  (一)王重源書立系爭聲明書同意將系爭土地永久無償供被上訴人
    使用，上訴人是否受系爭聲明書之拘束？
  (二)上訴人於本件主張所有權之法律關係是否為權利濫用？有無
    違反誠信原則？上訴人是否應受建築技術規則建築設備編第
    1 之1 條、被上訴人公司營業規則第9 條及第42條規定之拘
    束？
六、王重源書立系爭聲明書同意將系爭土地永久無償供被上訴人
    使用，上訴人是否受系爭聲明書之拘束？
  (一)被上訴人固主張：上訴人係系爭土地之所有權人及附近31棟
    房屋坐落土地之原所有權人，則王重源在上開土地上興建房
    屋及配電室，自已先取得上訴人出具之土地使用同意書，故
    上訴人既已同意將上開土地供王重源建築房屋，並另分割出
    系爭土地以供興建配電室之用，此均係王重源之有權處分行
    為，且無違上訴人之認知，故系爭聲明書雖係由王重源出具
    予被上訴人，上訴人仍應受系爭聲明書之拘束云云。惟按債
    權人基於債之關係，得向債務人請求給付，固為民法第199
    條所明定，然債之關係，存在於雙方當事人間，僅具相對性
    ，並無排他之效力。且債為特定人間之關係，僅債權人得向
    債務人請求給付，第三人並無請求債務人向債權人給付之權
    利，此為債之相對性原則。最高法院87年度台抗字第231 號
    及同院88年度台上字第694 號裁判意旨足資參照。
  (二)經查，系爭聲明書為王重源於61年9 月間出具予被上訴人，
    表示願將部分系爭土地約12平方公尺無償提供被上訴人永久
    使用之事實，為兩造所不爭，並有系爭聲明書在卷可按（原
    審卷第35頁），則系爭聲明書顯屬王重源與被上訴人間之權
    利義務關係，僅具有債之相對性，自屬無從對第三人發生排
    他之效力。縱系爭土地原係上訴人同意王重源興建房屋時，
    提供予王重源，惟系爭聲明書之性質係屬無償借貸之債權債
    務關係，其效力僅存在於王重源與被上訴人之間，而無物權
    之排他性，故依債之相對性理論，上訴人並不受系爭聲明書
    之拘束。被上訴人徒以王重源係受上訴人之同意始出具系爭
    聲明書為由，主張上訴人亦併受系爭聲明書之拘束云云，容
    有誤解，不足採信。
七、上訴人於本件主張所有權之法律關係是否為權利濫用？有無
    違反誠信原則？上訴人是否應受建築技術規則建築設備編第
    1 之1 條、被上訴人公司營業規則第9 條及第42條規定之拘
    束？
  (一)按上訴人因不受系爭聲明書之拘束，如上所述，則被上訴人
    主張伊本於該聲明書之法律關係，得繼續無償使用系爭土地
    云云，雖不可採。惟按權利之行使，不得違反公共利益，或
    以損害他人為主要目的；且行使權利，履行義務，應依誠實
    及信用方法，民法第148 條第1 項、第2 項分別規定甚明。
    而權利之行使，是否以損害他人為主要目的，應就權利人因
    權利行使所能取得之利益，與他人及國家社會因其權利行使
    所受之損失，比較衡量以定之。倘其權利之行使，自己所得
    利益極少而他人及國家社會所受之損失甚大者，非不得視為
    以損害他人為主要目的，此乃權利社會化之基本內涵所必然
    之解釋。最高法院89年度台上字第855 號及同院92年度台上
    字第1446號判決意旨均可參照。本件被上訴人因辯稱：系爭
    土地上配電室內所設置之配電設施即變壓器2 座，係被上訴
    人供應上訴人及毗鄰系爭土地之其他房屋31幢，共計60用電
    戶之供電設備，故該配電設施之設置，兼有公共利益之性質
    ；且配電室之設備依建築法之規定，係屬必要設備，內政部
    訂定之建築技術規則第1 之1 條規定於建築設計時，應留設
    配電場所及通道供設置配電設備，此乃因公共利益而限制所
    有權人部分權利之行使；另電業法第51條亦規定，土地及建
    物所有人對於在其土地或建物上設置電力設備，自有容忍義
    務。本件如准上訴人之請求，勢將影響該區60用電戶之用電
    權利，造成電力中斷，生活失序，且上訴人本身能取得之利
    益亦極為有限，是上訴人之請求有違反公共利益，顯屬權利
    濫用，而違反誠信原則，應為法所不許等語。故參照上開民
    法第148 條之規定及最高法院判決意旨，本院自應就上訴人
    因本件權利行使所能取得之利益，與他人及國家社會因上訴
    人權利行使所受之損失，比較衡量以決定上訴人行使所有權
    是否為權利濫用，而有違誠信原則，此乃權利社會化之基本
    內涵所必然之解釋。
  (二)經查，系爭土地上配電室內所設置之配電設施即變壓器2 座
    ，係被上訴人供應毗鄰系爭土地之其他房屋31幢，共計60用
    電戶之供電設備，為兩造所不爭，如前所述，足見該配電設
    施之設置，兼有公共利益之性質。且該配電室占有系爭土地
    之面積雖有14.5平方公尺（即如原審判決附圖所示編號A 部
    分所示），惟被上訴人在該配電室內所設置之變壓器2 座，
    其面積僅有2.76平方公尺之事實，此有土地複丈成果圖一份
    在卷可資參憑（即該土地複丈成果圖紅色斜格線部分，參原
    審卷第89頁）。因該配電室並非被上訴人所興建，故上訴人
    於本院減縮其在原審之請求，即僅訴請被上訴人應將系爭土
    地上如原審判決附圖所示編號A 部分配電室內之配電設備即
    變壓器2 座騰空，並將該部分占用之土地返還上訴人而已，
    如前所述，則上訴人於本件行使權利所能取得之利益，顯僅
    有該變壓器2 座所在之面積2.76平方公尺而已，此與被上訴
    人在配電室內所設置之該2 座變壓器，其目的係供應上訴人
    及毗鄰系爭土地之其他房屋31幢，共計60用電戶之供電所需
    ，顯具有重大公共利益之性質，顯不相當。且2.76平方公尺
    之土地，其能利用之目的極其有限，本院比較衡量上訴人行
    使所有權所能獲致之利益，與他人及國家社會因上訴人權利
    行使所受之損失後，認定上訴人於本件行使所有權之結果，
    將有違反公共利益，顯屬權利濫用（最高法院79年度台上字
    第2419號判決，同此意旨）。且王重源於61年9 月間書立系
    爭聲明書後，被上訴人即在系爭土地上之配電室內設置上開
    變壓器2 座，如前所述，此一事實並非上訴人可諉為不知，
    故該2 座變壓器設置迄今已三十餘年，上訴人於被上訴人設
    置變壓器之初，並不主張權利，坐令被上訴人在系爭土地上
    設置配電設施，耗費甚鉅，嗣於三十餘年之後，始提起本件
    訴訟，求命其除去地上物交付土地，核其情形，雖非給付不
    能，然亦係權利之濫用，而有違誠信原則（最高法院56年台
    上字第1708號判決，同此意旨）。且被上訴人占用上訴人所
    有之部分系爭土地設置變壓器，上訴人除所有權之法律關係
    外，並非無其他法律關係可資主張或行使，從而，被上訴人
    辯稱上訴人於本件主張所有權之法律關係為權利濫用，且有
    違誠信原則等語，堪予採信。故應認本於上開「權利社會化
    」之基本內涵解釋，上訴人之請求，不足為採。
  (三)又上訴人於本件主張所有權，係屬權利濫用，且有違誠信原
    則，如上所述。故兩造於本爭點另爭執之「上訴人是否應受
    建築技術規則建築設備編第1 之1 條、被上訴人公司營業規
    則第9 條及第42條規定之拘束？」本院即無須再為論究，併
    此敘明。
八、綜上所述，本件被上訴人抗辯上訴人所有權之行使為權利濫
    用，且有違誠信原則，既屬可信，則上訴人之主張，為不足
    採。從而，上訴人本於所有權之法律關係，請求被上訴人應
    將系爭土地上如原審判決附圖所示編號A 部分配電室內之配
    電設備即變壓器2 座騰空，並將該部分占用之土地返還上訴
    人，為無理由，不應准許。其假執行之聲請亦失所附麗，應
    併予駁回。原審為上訴人敗訴之判決，及駁回其假執行之聲
    請，理由雖有未當，惟判決結果並無不同。上訴意旨指摘原
    判決不當，求予廢棄改判，為無理由，應予駁回。
九、本件事證已臻明確，兩造其餘攻擊防禦方法，於判決結果不
    生影響，不再一一論述，併此敘明。
據上論結，本件上訴為無理由，依民事訴訟法第449條第2項、第
78條，判決如主文。
中    華    民    國    95    年    10    月    31    日
                            民事第三庭
                                審判長法官       張國彬
                                法      官       吳登輝
                                法      官       楊富強
以上正本證明與原本無異。
本件不得上訴。
中    華    民    國    95    年    10    月    31    日
                                書  記  官       劉博文


司法院資訊處製作；財團法人民間司法改革基金會備份。
